ACORDAO-COMPLETO-2375886

ACÓRDÃO 9866/2019 ATA 35/2019 - SEGUNDA CÂMARA

VISTOS, relatados e discutidos estes autos de Representação acerca possível favorecimento à empresa, credenciada pelo Detran/DF, para registro de contrato de alienação de veículos, 
ACORDAM os Ministros do Tribunal de Contas da União, reunidos em Sessão da Segunda Câmara, diante das razões expostas pelo Relator, em:
9.1. não conhecer da presente documentação como representação, visto não estarem presentes os requisitos de admissibilidade previstos no art. 235 do Regimento Interno deste Tribunal e no art. 103, § 1º, da Resolução - TCU 259/2014;
9.2. encaminhar cópia integral do presente processo ao Conselho Nacional de Trânsito (Conatran) , para os efeitos do art. 12, inciso II, da Lei 9.503/97 (Código Nacional de Trânsito) ;
9.3. informar ao Conselheiro Carlos Porto do Tribunal de Contas do Estado de Pernambuco que o conteúdo desta deliberação poderá ser consultado no endereço www.tcu.gov.br/acordaos; 
9.4. arquivar os presentes autos, nos termos do art. 237, parágrafo único, c/c o art. 235, parágrafo único, do Regimento Interno deste Tribunal, e do art. 105 da Resolução - TCU 259/2014.

Representação sobre possível favorecimento (direcionamento) à empresa no âmbito do Detran-PE.

Segunda Câmara

3. Representante: Conselheiro Carlos Porto, Tribunal de Contas do Estado de Pernambuco

13.1. Ministros presentes: Aroldo Cedraz (na Presidência) e Raimundo Carreiro (Relator).
13.2. Ministros-Substitutos convocados: Augusto Sherman Cavalcanti e Marcos Bemquerer Costa.

RAIMUNDO CARREIRO

Trata-se de Representação formulada pelo Conselheiro Carlos Porto do Tribunal de Contas do Estado de Pernambuco acerca de possível favorecimento à empresa Tecnobank, credenciada pelo Detran/DF, para registro de contrato de alienação de veículos.
2. 	Em sequência, transcrevo trecho da instrução lavrada na Secretaria de Controle Externo de Aquisições Logísticas (Selog) (peça 3) , cujas análises e conclusões foram chanceladas pelo diretor da subunidade e pela titular da unidade técnica (peças 4 e 5) : 
“B. Alegações do Representante 
1.	O representante alega, em suma, que (peça 1) : 
	a) foi protocolado no Tribunal de Contas do Estado de Pernambuco, em 4/12/2018, documento encaminhado pela empresa EIG Mercados Ltda. noticiando supostas irregularidades referentes à aplicação irregular da portaria de credenciamento do Detran/PE 3.846/2017, que credenciou empresas para fazer o registro dos contratos de financiamento de veículos com cláusula de alienação fiduciária;
	b) conquanto haja doze empresas credenciadas e aptas a efetuar o registro de contrato junto ao Detran/PE, verifica-se que, durante o exercício de 2018, somente as empresas Tecnobank, Infosolo e a EIG Mercados realizaram registros de contrato junto ao Detran/PE;
	c) verifica-se, ainda, que, no exercício de 2018, a empresa Tecnobank efetuou 96,01% do total de registros, e em 2019 realizou 90,14% dos registros;
	d) na visão do Ministério Público de Contas e corroborado por esta relatoria (Conselheiro Carlos Porto) , diante dos dados apresentados pela planilha fornecida pelo Detran/PE, a empresa Tecnobank praticamente detém o monopólio dos registros dos contratos junto ao Detran;
	e) isto porquanto ela é beneficiada com informações privilegiadas, visto ser parceira da empresa B3 S.A., detentora de sistema de contratos e responsável pelos apontamentos dos financiamentos;
	f) a B3 S.A., após efetivar os apontamentos dos financiamentos, repassa informações antecipadas à Tecnobank, que, por sua vez, efetua os registros dos contratos, prejudicando as demais empresas credenciadas, caracterizando uma possível formação de cartel;
	g) esta prática confronta com a regulamentação do Contran, art. 52 da Portaria Detran/PE 3.846, de 13/12/2017, c/c com o art. 10, § 4º da Resolução Contran 689, de 27/11/2017, os quais estabelecem a todos os credenciados aptos a executar os serviços de registros eletrônicos de contratos de financiamento de veículos a proibição de firmarem qualquer acordo ou outra forma de atuação conjunta com a empresa registradora do apontamento/gravame, no caso a B3 S.A., sob pena de cancelamento do credenciamento;
	h) diante de tais fatos e da necessidade de disciplinar um tratamento isonômico entre as empresas credenciadas, com uma distribuição equânime dos registros, prestigiando e obedecendo, de fato, o instituto do credenciamento, entendo que o Detran/PE deve adotar as providências cabíveis para estabelecer mecanismo que permita a formalização dos contratos, obedecendo ao critério de alternância entre as empresas credenciadas;
	i) exaro, ad referendum da Segunda Câmara, medida cautelar para determinar ao diretor do Detran/PE providências para estabelecer mecanismo que garanta o registro dos contratos obedecendo ao critério de alternatividade entre as empresas credenciadas;
	j) ante as ponderações retro descritas acima, pugno pela remessa de cópia deste processo ao MPE, MPF, TCU e ao CADE, para as providências que o caso requer.
	C. Exame de Admissibilidade

	Legitimidade do Autor

	O representante possui legitimidade para representar ao Tribunal?
 (Fundamento: art. 237 do Regimento Interno/TCU) 
	Sim

	Redação em Linguagem Compreensível

	A representação está redigida em linguagem clara e objetiva, contém nome legível, qualificação e endereço do representante?
 (Fundamento: art. 235 do Regimento Interno/TCU) 
	Sim

	Indício Concernente à Irregularidade ou Ilegalidade

	A representação encontra-se acompanhada do indício concernente à irregularidade ou ilegalidade apontada pelo autor?
 (Fundamento: art. 235 do Regimento Interno/TCU) 
	Sim

	Competência do TCU

	A representação trata de matéria de competência do TCU?
 (Fundamento:  art. 235 do Regimento Interno/TCU) 
	Não

	Interesse Público

	Os argumentos do autor indicam a possibilidade de existência de interesse público, caso restem comprovadas as supostas irregularidades apontadas na peça inicial.
 (Fundamento: art. 103, § 1º, da Resolução - TCU 259/2014) 
	Sim

	Análise quanto ao interesse público: Confirmadas as alegações do representante, restará configurado favorecimento indevido a empresa credenciada na execução do contrato.

	Conclusão quanto ao Exame de Admissibilidade

	5.	As supostas irregularidades indicadas no expediente encaminhado a este Tribunal pelo Conselheiro do Tribunal de Contas do Estado de Pernambuco, Carlos Porto, tratam de possível favorecimento à empresa Tecnobank, credenciada no Detran/PE para registro dos contratos de financiamento de veículos com cláusula de alienação fiduciária;
6.	A empresa B3 S.A., detentora de sistema de contratos e vinculada à empresa Tecnobank, estaria após efetivar os apontamentos dos financiamentos, repassando informações antecipadas à Tecnobank, que, por sua vez, efetuaria os registros dos contratos, prejudicando as demais empresas credenciadas.
7.	Conforme Resolução Contran 689/2017, que estabelece o Registro Nacional de Gravames - RENAGRAV e dispõe sobre o Registro de Contratos com cláusula de Alienação Fiduciária, art. 10, § 1º, a questão é tratada nos seguintes termos:  
Art. 10. O protocolo das informações para o registro do Contrato será realizado por empresa registradora de contratos, por meio da obtenção dos dados encaminhados pelas instituições credoras e daqueles constantes do RENAGRAV, a qual transmitirá as informações aos órgãos e entidades executivos de trânsito dos Estados e do Distrito Federal para efetivação do registro do contrato.
§ 1º Os órgãos ou entidades executivos de trânsito dos Estados e do Distrito Federal deverão implementar os novos procedimentos para registro dos contratos nos termos desta Resolução, cabendo-lhes a supervisão e o controle de todo o processo de forma privativa e intransferível, podendo sua execução ser realizada por terceiros, mediante credenciamento e/ou contratação. 
 (destaque não originais) 
8.	Nesse sentido, em que pesem as suspeições elencadas, as ações de controle e supervisão de possíveis irregularidades relacionadas ao registro de contratos é de competência do Detran/PE, órgão não jurisdicionado a este Tribunal de Contas da União.
9.	Assim, ausentes os requisitos de admissibilidade constantes no art. 235 do Regimento Interno/TCU, e no art. 103, § 1º, da Resolução - TCU 259/2014, a representação não deve ser conhecida.

	D. Pedido de Ingresso aos Autos e de Sustentação Oral

	Há pedido de ingresso aos autos?
	Não

	Há pedido de sustentação oral?
	Não

	E. Processos Conexos e Apensos

	Há processos conexos noticiando possíveis irregularidades na contratação ora em análise?
	Não

	F. Proposta de Encaminhamento

	10.	Em virtude do exposto, propõe-se:
10.1.	não conhecer a presente documentação como representação, visto não estarem presentes os requisitos de admissibilidade previstos no arts. 235 do Regimento Interno deste Tribunal e no art. 103, § 1º, da Resolução - TCU 259/2014;
10.2.	informar ao representante que o conteúdo da deliberação que vier a ser proferida poderá ser consultado no endereço www.tcu.gov.br/acordaos; e
10.3.	arquivar os presentes autos, nos termos do art. 237, parágrafo único, c/c o art. 235, parágrafo único, do Regimento Interno deste Tribunal, e do art. 105 da Resolução - TCU 259/2014.”

              É o Relatório.

não há

Não atuou

REPRESENTAÇÃO. ÓRGÃO NÃO JURISDICIONADO AO TCU. NÃO CONHECER. ARQUIVAR.

REPRESENTAÇÃO (REPR)

Trata-se de Representação formulada pelo Conselheiro Carlos Porto do Tribunal de Contas do Estado de Pernambuco acerca de possível favorecimento à empresa Tecnobank, credenciada pelo Detran/DF, para registro de contrato de alienação de veículos.
2. 	A matéria tratada nos autos, entretanto, não é da competência do Tribunal de Contas, uma vez que o Detran/PE não é órgão jurisdicionado ao Tribunal de Contas da União.
3.	Assim sendo, não conheço da presente representação por não estarem integralmente preenchidos os requisitos de admissibilidade previstos no art. 235 do Regimento Interno deste Tribunal e no art. 103, § 1º, da Resolução - TCU 259/2014.
4.	Não obstante, tendo em vista que o art. 12, inciso II, da Lei 9.503/97 (Código Nacional de Trânsito) dispõe que compete ao Conselho Nacional de Trânsito (Conatran) , entre outras atribuições, “coordenar os órgãos do Sistema Nacional de Trânsito, objetivando a integração de suas atividades”, julgo oportuno que seja encaminhada cópia integral do presente processo àquele Conselho.
            Em face do exposto, acolho as análises e conclusões da Selog e Voto por que seja adotado o Acórdão que ora submeto ao escrutínio do Pleno.
TCU, Sala das Sessões Ministro Luciano Brandão Alves de Souza, em 1 de outubro de 2019.
RAIMUNDO CARREIRO 
Relator